ACORDAO-COMPLETO-2546737

ACÓRDÃO 1189/2023 ATA 3/2023 - PRIMEIRA CÂMARA

VISTOS, relatados e discutidos estes autos de pensão militar, os Ministros do Tribunal de Contas da União, reunidos em sessão da Primeira Câmara, diante das razões expostas pelo Relator, e com fundamento nos arts. 1º, inciso V, e 39, inciso II, ambos da Lei 8.443/92, c/c o art. 259, inciso II, do Regimento Interno, ACORDAM em:
9.1. considerar ilegal o ato constante da peça 3, relativo à pensão militar de Beatriz Azambuja Baptista, Helena Rolim Azambuja, Maria Azambuja Codorniz e de Marta Rolim de Azambuja, negando-lhe o correspondente registro, nos termos do art. 260, § 1º, do Regimento Interno desta Corte de Contas; 
9.2. dispensar a devolução dos valores indevidamente recebidos de boa-fé até a data da ciência desta deliberação, com base no Enunciado 106 da Súmula;  
9.3. determinar ao órgão de origem que:
9.3.1. com fundamento nos arts. 71, inciso IX, da Constituição Federal e 262 do Regimento Interno desta Corte de Contas, comunique as interessadas, no prazo de 15 (quinze) dias, contados a partir da ciência da presente deliberação, o inteiro teor deste Acórdão, e, após, faça cessar os pagamentos decorrentes do ato ora impugnado, somente em relação à Sr. Helena Rolim Azambuja, sob pena de responsabilidade solidária da autoridade administrativa omissa;
9.3.2. Oriente a Sr.ª Helena Rolim Azambuja no sentido de que poderá optar por continuar percebendo a pensão militar ora analisada e um dos benefícios previdenciários do Regime Geral (pensão civil/aposentadoria) , ou renunciar, expressamente, à sua cota-parte que, nesse caso, será dividida pro rata entre as beneficiárias remanescentes;
9.3.3. emita, em qualquer hipótese, no prazo de 30 dias, novo ato da pensão militar, livre da irregularidade ora apontada, encaminhando-o a este Tribunal para oportuna deliberação; 
9.3.4. alerte a Sr.ª Helena Rolim Azambuja no sentido de que o efeito suspensivo proveniente da interposição de eventuais recursos, caso não providos, não a exime da devolução dos valores indevidamente percebidos após a notificação;
9.3.5. envie a esta Corte de Contas, no prazo de 30 (trinta) dias, por cópia, comprovantes de que as interessadas tiveram ciência desta deliberação; 
9.4. dar ciência desta deliberação ao Comando Militar do Exército;
9.5. determinar à Sefip que:
9.5.1. acompanhe o cumprimento das determinações elencadas nos itens 9.3.1 a 9.3.5 deste Acórdão;
9.5.2. arquive os autos.

Atos de Pensão militar da unidade emissora COMANDO DO EXÉRCITO.

Primeira Câmara

Comando Militar do Exército.

3. Interessadas: Beatriz Azambuja Baptista, CPF XXX.342.100-XX; Helena Rolim Azambuja, CPF XXX.631.410-XX; Maria Azambuja Codorniz, CPF XXX.918.400-XX, e Marta Rolim de Azambuja, CPF XXX.683.760-XX.

Jorge Oliveira.

13.1. Ministros presentes: Benjamin Zymler (na Presidência) e Jorge Oliveira.
13.2. Ministro que alegou impedimento na Sessão: Jorge Oliveira.
13.3. Ministros-Substitutos convocados: Augusto Sherman Cavalcanti (Relator) e Weder de Oliveira.

AUGUSTO SHERMAN

Versam os presentes autos acerca de pensão militar instituída em favor de Beatriz Azambuja Baptista, Helena Rolim Azambuja, Maria Azambuja Codorniz e de Marta Rolim de Azambuja, outorgada pelo Comando do Exército, conforme os termos constantes da peça 3, cujo ato foi encaminhado ao Tribunal para deliberação, por intermédio do Sistema e-Pessoal, na forma do art. 2º e 4º da Instrução Normativa TCU 78/2018, com parecer do órgão de Controle Interno pela legalidade. 
2.	A unidade técnica, ao analisar os fundamentos legais da concessão e as informações prestadas pelo Controle Interno, lavrou a instrução vista à peça 5, adiante parcialmente transcrita, com ocasionais ajustes de forma:
" (...) 
EXAME TÉCNICO  
Procedimentos aplicados.
Os procedimentos para exame, apreciação e registro de atos de pessoal encontram-se estabelecidos na Instrução Normativa TCU 78/2018 e na Resolução TCU 206/2007. Essas normas dispõem que os atos de pessoal disponibilizados por meio do e-Pessoal devem ser submetidos previamente a críticas automatizadas, com base em parâmetros predefinidos.
As críticas das informações cadastradas na etapa de coleta do ato foram elaboradas e validadas levando-se em conta as peculiaridades de cada ato. Os itens verificados nessa etapa são inerentes a dados cadastrais, fundamentos legais, mapa de tempo, ficha financeira, assim como eventuais ocorrências de acumulação. Trata-se de verificações abrangentes, minuciosas e precisas e sem a necessidade de ação humana e, portanto, menos suscetível a falhas. As críticas aplicadas estão discriminadas no sistema, no Menu e-Pessoal, opção "Crítica", que podem ser acessadas mediante concessão de perfil específico a servidores do TCU responsáveis pela análise.
Além das críticas automatizadas, há verificação humana adicional no caso de haver alertas do sistema ou informações não formatadas, como esclarecimentos do gestor ou do controle interno.  
As críticas também consideram os registros do Sistema Integrado de Administração de Recursos Humanos (Siape) . O Siape disponibiliza informações atualizadas sobre as parcelas que integram os proventos, diferentemente, portanto, do e-Pessoal, que informa as parcelas no momento do registro do ato. 
Essa confrontação com o Siape fornece uma visão atual e verdadeira da situação, o que permite descaracterizar irregularidades e inconsistências que, embora constantes do e-Pessoal, já foram corrigidas.
As verificações detectadas nos atos encontram-se discriminadas na aba de pendências de cada ato no sistema e-Pessoal, bem como nos espelhos dos atos contemplados por esta instrução.
Exame das Constatações
Ato: 12030/2018 - Reversão - Interessado (a) : OMAR CORREA DE AZAMBUJA - CPF: XXX.186.420-XX
Beneficiários: MARIA AZAMBUJA CODORNIZ - CPF: XXX.918.400-XX - Filho (a) ; MARTA ROLIM DE AZAMBUJA - CPF: XXX.683.760-XX - Filho (a) ; BEATRIZ AZAMBUJA BAPTISTA - CPF: XXX.342.100-XX - Filho (a) e HELENA ROLIM AZAMBUJA - CPF: XXX.631.410-XX - Filho (a) 
Parecer do Controle Interno: considerar o ato Legal.
Constatações e análises: 
1.1.1. Posto/Graduação de referência para cálculo dos proventos de reforma não correspondente ao último posto/graduação na ativa.
Justificativa do Gestor de Pessoal: De acordo com o Decreto de 16/05/1968, transferência para a Reserva com proventos no posto de Tenente Coronel. Gestor anexou os seguintes documentos: DECRETO DE 16/05/1968-Documento oficial.
Análise do Controle Interno: Justificativa do gestor esclarece pendência
Análise da Equipe Técnica: Ilegal
a. O pagamento dos proventos no posto de Tenente Coronel decorre do disposto no art. 1º da Lei 1156/50, conforme documento anexado ao ato de pessoal. Assim, cabe considerar a pendência sanada.
Todavia, por meio dos sistemas informatizados disponibilizados pelo TCU foi possível verificar que a interessada HELENA ROLIM AZAMBUJA recebe três benefícios: a presente pensão militar, uma pensão pelo Regime Geral da Previdência Social (RGPS) e os proventos de servidora pública estadual.
Observa-se que essa situação não é permitida, conforme disposição do art. 29 da Lei 3.765/1960. Assim, a acumulação de três benefícios pela pensionista não merece prosperar, razão pela qual o ato em exame poderá ser considerado ilegal.
Cabe salientar, no entanto, que a interessada poderá optar, a qualquer tempo, pelo recebimento do benefício relativo à pensão militar em exame, contanto que comprovem seu respectivo enquadramento no dispositivo legal mencionado no item anterior, escolhendo apenas os benefícios legalmente acumuláveis.
No que concerne às demais interessadas importa informar que BEATRIZ AZAMBUJA BAPTISTA e MARIA AZAMBUJA CODORNIZ recebem uma aposentadoria pelo RGPS, enquanto ARTA ROLIM DE AZAMBUJA recebe apenas a pensão em análise.
1.1.2. Possível cômputo de tempo privado no Tempo de serviço até 29/12/2000. Devolução do ato para complementação das informações. 
Justificativa do Gestor de Pessoal: Não há. Verificação efetuada no âmbito do TCU.
Análise do Controle Interno:  Não há. Verificação efetuada no âmbito do TCU.
Análise da Equipe Técnica: Legal
a. Conforme documentação anexada ao ato de pessoal, pela unidade jurisdicionada, restou comprovado que não houve cômputo de tempo privado.
O quadro resumo de ocorrências e, quando for o caso, o detalhamento da norma legal e da jurisprudência para as inconsistências acima elencadas encontra-se no anexo II dessa instrução. 
Encaminhamento do ato: 
Considerar ILEGAL e recusar registro do ato de Pensão militar de OMAR CORREA DE AZAMBUJA do quadro de pessoal do órgão/entidade COMANDO DO EXÉRCITO, com base nos arts. 71, inciso III, da Constituição Federal, 1º, inciso V, e 39, inciso II, da Lei 8.443/1992 e 260, § 1º, do Regimento Interno.
Determinar à Secretaria de Fiscalização de Pessoal que monitore o cumprimento da (s) medida (s) indicada (s) para o ato de Pensão militar de OMAR CORREA DE AZAMBUJA. 
Com fulcro no art. 262, caput, do Regimento Interno deste Tribunal, determinar ao órgão/entidade COMANDO DO EXÉRCITO que: 
apresente ao beneficiário o direito a opção entre os cargos/proventos acumulados ilegalmente com a pensão militar/reforma para tal situação se enquadre no que prescreve o art. 29 de Lei nº 3765/60.
informe o teor do acórdão que vier a ser prolatado, encaminhando ao TCU, no prazo de trinta dias, comprovante da data de ciência pelo (a) interessado (a) , nos termos do art. 4º, § 3º, da Resolução TCU 170/2004.
Ato: 58269/2018 - Alteração - Interessado (a) : OMAR CORREA DE AZAMBUJA - CPF: XXX.186.420-XX
Beneficiários: HELENA ROLIM AZAMBUJA - CPF: XXX.631.410-XX - Filho (a) ; MARIA AZAMBUJA CODORNIZ - CPF: XXX.918.400-XX - Filho (a) ; MARTA ROLIM DE AZAMBUJA - CPF: XXX.683.760-XX - Filho (a) ; REJANE ROLIM DE AZAMBUJA - CPF: XXX.646.580-XX - Filho (a) e BEATRIZ AZAMBUJA BAPTISTA - CPF: XXX.342.100-XX - Filho (a) 
Parecer do Controle Interno: considerar o ato Legal.
Constatações e análises: 
1.1.3. Posto/Graduação de referência para cálculo dos proventos de reforma não correspondente ao último posto/graduação na ativa.
Justificativa do Gestor de Pessoal: Posto de referência para cálculo dos proventos de reforma, de acordo com o Decreto de 16/05/1968Gestor anexou os seguintes documentos: DECRETO DE 16/05/1968-Documento oficial,
Análise do Controle Interno: Justificativa do gestor esclarece pendência
Análise da Equipe Técnica: Ilegal
Conforme documento anexado ao ato de pessoal, o valor dos proventos correspondente ao posto de Tenente Coronel decorre do disposto no art. 1º da Lei 1156/50.
Assim, cabe considerar a pendência sanada.
Todavia, por meio dos sistemas informatizados disponibilizados pelo TCU foi possível verificar que as interessadas HELENA ROLIM AZAMBUJA e REJANE ROLIM DE AZAMBUJA recebem três benefícios. No caso de HELENA ROLIM AZAMBUJA são a presente pensão militar, uma pensão pelo Regime Geral da Previdência Social (RGPS) e os proventos de servidora pública estadual. Em relação à REJANE ROLIM DE AZAMBUJA, além da pensão militar, recebe uma aposentadoria pelo RGPS e é servidora pública federal.
Observa-se que essas situações não são permitidas, conforme disposição do art. 29 da Lei 3.765/1960. Assim, a acumulação de três benefícios pelas pensionistas não merece prosperar, razão pela qual o ato em exame poderá ser considerado ilegal.
Cabe salientar, no entanto, que as interessadas poderão optar, a qualquer tempo, pelo recebimento do benefício relativo à pensão militar em exame, contanto que comprovem seus respectivos enquadramentos no dispositivo legal mencionado no item anterior, escolhendo apenas os benefícios legalmente acumuláveis.
No que concerne às demais interessadas importa informar que BEATRIZ AZAMBUJA BAPTISTA e MARIA AZAMBUJA CODORNIZ recebem uma aposentadoria pelo RGPS, enquanto MARTA ROLIM DE AZAMBUJA recebe apenas a pensão em análise.
1.1.4. Possível cômputo de tempo privado no Tempo de serviço até 29/12/2000. Devolução do ato para complementação das informações. 
Justificativa do Gestor de Pessoal: Não há. Verificação efetuada no âmbito do TCU.
Análise do Controle Interno:  Não há. Verificação efetuada no âmbito do TCU.
Análise da Equipe Técnica: Legal
a. Conforme documentação anexada ao ato de pessoal, pela unidade jurisdicionada, restou comprovado que não houve cômputo de tempo privado.
O quadro resumo de ocorrências e, quando for o caso, o detalhamento da norma legal e da jurisprudência para as inconsistências acima elencadas encontra-se no anexo II dessa instrução. 
CONCLUSÃO
A abrangência e a profundidade das verificações levadas a efeito fundamentam convicção de que os atos 12030/2018 e 58269/2018 podem ser apreciados pela ilegalidade, em razão das irregularidades apontadas no item Exame das Constatações desta instrução, que representam afronta à legislação e à jurisprudência de referência
 (...) ".
3.		O Ministério Público, neste ato representado pelo Procurador Rodrigo Medeiros de Lima, mediante sucinto Parecer espelhado à peça 8, anuiu à proposição da unidade técnica.   
É o Relatório.

não há.

Procurador Rodrigo Medeiros de Lima.
Unidade técnica: Unidade de Auditoria Especializada em Pessoal (AudPessoal).

PESSOAL. PENSÃO MILITAR. ACUMULAÇÃO IRREGULAR COM UMA PENSÃO CIVIL E UMA APOSENTADORIA RELATIVAMENTE A UMA INTERESSADA. ILEGALIDADE. NEGATIVA DE REGISTRO. FACULDADE DE OPÇÃO. DETERMINAÇÕES. CIÊNCIA.

PENSÃO MILITAR (PMIL)

Versam os presentes autos acerca de pensão militar instituída em favor de Beatriz Azambuja Baptista, Helena Rolim Azambuja, Maria Azambuja Codorniz e de Marta Rolim de Azambuja, outorgada pelo Comando do Exército. 
2.	A unidade técnica encaminhou proposta no sentido de considerar ilegal a pensão militar ora em apreço, por considerar que existe acumulação com outros dois benefícios previdenciários - uma pensão civil e uma aposentadoria -. O ministério Público, conforme consta do Parecer espelhado à peça 8, anuiu à proposição encaminhada pela Unidade de Auditoria Especializada em Pessoal (AudPessoal) . 
3.	No mérito, conforme se extrai dos autos, a Sr.ª Helena Rolim Azambuja percebe cumulativamente a pensão militar em apreço juntamente com uma aposentadoria e uma pensão civil pagas pelo Instituto Nacional do Seguro Social - INSS. Na espécie, assim dispõe a legislação de regência:
"Lei 3.765/1960:
Art. 29. É permitida a acumulação: (redação dada peça Medida Provisória nº 2.215-10, de 31.8.2001) 
I - de uma pensão militar com proventos de disponibilidade, reforma, vencimentos ou    aposentadoria;
II - de uma pensão militar com a de outro regime, observado o disposto no art. 37, inciso XI, da Constituição Federal."
4. 	Assim, por força do dispositivo legal mencionado, somente é permitida a acumulação de dois benefícios, não havendo amparo legal para a situação cumulativa identificada na hipótese presente, de sorte que a pensão militar sub examine (inicial e alteração) não pode lograr êxito nos termos em que foi concedida, conforme a remansosa jurisprudência desta Corte de Contas, cabendo orientação à pensionista no sentido de que ela poderá optar por continuar percebendo a pensão militar ora analisada e um dos benefícios previdenciários do Regime Geral (pensão civil/aposentadoria) , devendo novo ato ser emitido e encaminhado ao Tribunal para oportuna deliberação. Quanto às demais beneficiárias, não vislumbro nenhuma causa que autorize a cessão dos pagamentos de suas cotas pensionais.
5.	Consigno, por derradeiro, que o ato em análise deu entrada nesta Corte de Contas em prazo inferior a cinco anos, não sendo aplicável, portanto, a orientação do STF consubstanciada no RE 636.553/RS. Aplica-se, por fim, o Enunciado 106 da Súmula de Jurisprudência deste Tribunal quanto ao ressarcimento das importâncias indevidamente recebidas de boa-fé, até a data do conhecimento desta deliberação.  
		Ex positis, acolhendo a proposição da unidade técnica a que anuiu o Ministério Público, manifesto-me por que o Tribunal aprove o acórdão que ora submeto à deliberação deste Colegiado. 
TCU, Sala das Sessões, em 28 de fevereiro de 2023.
AUGUSTO SHERMAN CAVALCANTI 
Relator